【裁判字號】    99,訴,295
【裁判日期】    990427
【裁判案由】    損害賠償等
【裁判全文】
臺灣士林地方法院民事判決               99年度訴字第295號
原      告  甲○○
被      告  乙○○
上列當事人間請求損害賠償事件，本院於民國99年4月13日言詞
辯論終結，判決如下：
    主  文
被告應給付原告新臺幣肆拾捌萬柒仟捌佰捌拾玖元，及自民國九
十九年三月五日起至清償日止，按年息百分之五計算之利息。
原告其餘之訴駁回。
訴訟費用新臺幣柒仟佰捌拾元由被告負擔百分之七十即新臺幣
伍仟壹佰陸拾陸元，餘由原告負擔。
本判決第一項得假執行。但被告如以新臺幣肆拾捌萬柒仟捌佰捌
拾玖元為原告預供擔保，得免為假執行。
原告其餘假執行之聲請駁回。
    事實及理由
甲、程序方面：
一、按因侵權行為涉訟者，得由行為地之法院管轄，民事訴訟法
    第15條第 1項定有明文。本件原告依侵權行為之法律關係請
    求，而侵權行為地則為本院轄區內之臺北市大同區，依上開
    法條規定，本院自有管轄權，合先敘明。
二、本件被告經合法通知，未於言詞辯論期日到場，核無民事訴
    訟法第386 條各款所列情形，爰依原告之聲請，由其一造辯
    論而為判決。
乙、實體方面：
一、原告起訴主張下列事實，並聲明：(一)被告應給付原告新臺幣
    （下同）67萬38元，及自起訴狀繕本送達翌日起至清償日止
    ，按年息5 ％計算之利息。(二)願供擔保，請准宣告假執行。
  (一)緣原告於民國91年11月8 日出資購買臺北市○○路○ 段147
    號3 樓房屋及其坐落基地（下稱系爭房地），為求節稅，以
    訴外人即原告胞妹蔡素卿名義向法院標購，其後轉而借名登
    記在訴外人杜傳黃名下。嗣因杜傳黃年老，再轉借名登記於
    被告乙○○名下，詎被告乙○○先於95年1 月12日謊報權狀
    遺失申請補發後，再於同年3 月22日將門鎖毀壞，另換新鎖
    ，顯已違反借名登記之意旨，原告遂去函終止借名登記契約
    ，該借名契約關係既經終止，原告自得請求被告乙○○將系
    爭房地所有權移轉登記予原告。而被告乙○○就系爭房地無
    使用、收益之權，竟又於同年3 月22日，與訴外人吳景彬就
    系爭房地簽訂記載價金為新臺幣（下同）528 萬元之買賣契
    約，後系爭房地經原告向臺灣嘉義地方法院聲請假扣押，方
    始系爭房地未遭過戶，但被告嗣後提供78萬5,000 元為反擔
    保金，請求撤銷假扣押，並以臺灣嘉義地方法院95年度存字
    第779 號提存在案。原告乃對被告提起所有權移轉登記之訴
    及偽造文書、背信、侵占等罪之刑事自訴。
  (二)被告在此期間卻以個人名義向國泰世華銀行股份有限公司嘉
    泰分行（下稱國泰世華銀行）、聯邦商業銀行股份有限公司
    （下稱聯邦商業銀行）借貸及信用卡消費後之欠款共48萬7,
    889 元，因被告均未清償導致上開銀行亦對系爭房地假扣押
    。現因原告所提之民事訴訟（最高法院97年度台上字第2445
    號判決）及刑事自訴（臺灣高等法院97年度上易字第527 號
    判決）分獲勝訴及被告有罪確定在案，但在原告辦理移轉過
    戶時，因被告未清償上開銀行債務前，無法將系爭房地辦理
    移轉過戶，故原告乃代被告清償所有銀行債務及手續費共48
    萬7,889 元，使被告客觀上受有利益，自得依民法第176 條
    第1 項、179 條規定請求被告返還。
  (三)原告對被告提起之上開偽造文書、背信、侵占等罪之刑事自
    訴，須委任律師代理一、二審自訴，共支出律師費12萬元，
    該支出與被告偽造文書、背信、侵占之侵權行為有因果關係
    ，是原告得依民法第184條第1、2項規定請求被告賠償。
  (四)又因原告前曾請求被告移轉過戶系爭房屋予原告遭拒，致系
    爭房屋所在之地價稅金，由自用住宅稅率改為一般稅率，致
    原告多支付稅額4 萬4,771 元（計算式如附表），且原告於
    移轉所有權登記訴訟勝訴判決確定後，因被告積欠銀行債務
    ，系爭房地遭銀行假扣押，致無法過戶返還予原告，因而導
    致有242 天之契稅怠報金及地價稅滯納金合計1 萬7,378 元
    （計算式：3,061+3,033+3,033+8,251=17,378），是原告因
    被告之行為致多納之費用共計6 萬2,149 元（計算式：44,7
    71+17,378 ＝62,149），而該支出與被告偽造文書、背信、
    侵占之侵權行為有因果關係，是原告得依民法第184 條第1
    、2 項之規定請求被告賠償。
  (五)再原告對被告上開刑事與民事判決於97年才確定，至今未滿
    2 年，且系爭房地都被被告佔據，自應未罹於2 年消滅時效
    ，被告主張時效抗辯，並不可採等語。
二、被告經合法通知無正當理由未到庭，據其提出之書狀，則以
    下列情詞資為抗辯，並聲明：(一)原告之訴駁回。(二)如受不利
    判決，願供擔保請准宣告免為假執行。
  (一)原告不得依無因管理或不當得利請求代償之金額：
  1.被告雖有向國泰世華銀行、聯邦商業銀行申辦小額貸款及信
    用卡消費之欠款，惟根本尚未屆清償期，被告自無期前清償
    義務；且即使系爭債務到期，被告亦有向銀行辦理延展清償
    期限之利益。且被告事實上無力清償，本有依消費者債務清
    理條例所定更生或清算程序清理債務之權利，是原告在未告
    知之情形下，以違背被告明示或可得推知之意思逕為清償前
    揭債務，並非有利本人之方法，與民法第176條第1項規定不
    符，而應依民法第177條第2項之規定，本人所負對於管理人
    之義務，以其所得之利益為限。且因原告之期前清償行為，
    使被告喪失適用消費者債務清理條例以減輕債務之利益，是
    被告並無受有因管理所得之利益，自無給付系爭代償款之義
    務。且原告代償債務之目的在於取得系爭房地之所有權，性
    質上為原告自己之事務，主觀上亦無為被告管理事務之意思
    ，與無因管理之要件不符。
  2.依民法第180 條第3 款規定：「因清償債務而為給付，於給
    付時明知無給付之義務者，該給付不得請求返還。」，則因
    系爭債務尚未屆清償期，被告尚無給付義務，故原告之期前
    清償，被告無返還義務。且被告因原告之清償行為，喪失適
    用消費者債務清理條例以減輕債務之利益，是被告無受有利
    益或所受之利益並不存在，自免負返還或償還價額之責任。
  (二)原告不得依侵權行為請求支出之律師費：
    被告並無原告所指之侵權行為，且刑事判決無拘束民事案件
    之效力，即便原告主張侵權行為有理由，然其中95年6 月2
    日所生律師費7 萬元部分，原告於99年1 月27日方起訴請求
    ，已逾2 年之時效。又我國刑事訴訟採公、自訴雙軌制，且
    告訴非採律師強制代理主義，則原告捨公訴而擇自訴，自應
    自行負擔律師費而與被告無關。又依民法第216 條第1 項之
    規定，損害賠償，以填補債權人所受損害及所失利益為限，
    則原告主張之律師費，乃基於現行刑事訴訟法所定提起自訴
    應委任律師之規定所致，且係為原告訴訟上利益所生之花費
    ，自與被告之行為無相當因果關係，亦非侵權行為所生財產
    上損害。
  (三)原告不得依侵權行為請求地價稅金、怠報金、滯納金：
  1.依民法第197條第1項之規定，因侵權行為所生之損害賠償請
    求權，自請求權人知有損害及賠償義務人時起，二年間不行
    使而消滅。而原告主張之地價稅金、怠報金、滯納金等費用
    ，其事由發生於97年1月28日以前之部分，距本件99年1月27
    日起訴請求時，皆已逾2 年之時效，故原告應證明其遲至97
    年1 月28日以後始知悉損害事實，否則其請求已罹時效。
  2.原告既經另案判決取得系爭房地所有權，則此部分地價稅之
    繳納已非被告義務。又系爭房地地價稅依一般稅率之稅額為
    6 萬863 元，乃原告取得系爭房地所有權所應自行負擔之稅
    法上義務；且系爭房地乃原告借名登記於被告名下，實質上
    為原告所有，則相關稅捐自應由原告負擔。又系爭房地究係
    適用一般稅率或自用住宅稅率，係由稅捐稽徵機關依法判斷
    ，非被告所得影響，又系爭房地既未供原告自用，適用一般
    稅率課徵地價稅於法亦合。
  3.而系爭房地因逾期繳納地價稅所生之怠報金及滯納金1 萬7,
    378 元，與系爭房地無法過戶並無因果關係，係可歸責於原
    告之事由所致，蓋系爭房地於過戶至原告名下前，原告皆得
    按期繳納稅捐，並不因房屋尚在被告名下而生逾期問題，故
    系爭房地因逾期繳納地價稅所生之怠報金及滯納金與被告無
    關，自不得向被告請求云云。
三、本院整理兩造之主張、陳述，認兩造不爭執之事實如下：
  (一)被告有向國泰世華銀行、聯邦商業銀行申辦小額貸款及信用
    卡消費之欠款，因被告未清償上開銀行債務前，無法將系爭
    房地辦理移轉過戶，故原告乃代被告清償所有銀行債務及手
    續費共48萬7,889 元，已據原告提出代償證明書、代償證明
    書手續費收據（均影本）等件為證（本院卷第10-13 頁），
    且為被告所不爭，堪認為真正。
  (二)依最高法院97年度台上字第2445號、臺灣高等法院96年度上
    字第565 號、本院95年度訴字第629 號確定判決所示，被告
    應將系爭房地所有權移轉登記予原告，且系爭房地乃原告借
    名登記於被告名下，實質上為原告所有等情，有前開判決在
    卷可稽。
  (三)原告於借名登記時並未住在系爭房地。
  (四)被告因背信等案件，經臺灣高等法院97年度上易字第527 號
    判決有罪確定，有該判決書1 件在卷可按。
  (五)原告對被告提起之上開刑事自訴，須委任律師代理一、二審
    自訴，共支出律師費12萬元，已據原告提出一、二審律師費
    收據（均影本）等件為證（本院卷第14-15 頁），並為被告
    所不爭，堪認為真正。
  (六)原告主張支出上開怠報金及滯納金，及由自用住宅稅率改為
    一般稅率所多支付之稅額，已據原告提出95-97 年稅額繳款
    書、98年地價稅繳款書、98年契稅繳款書、98年地價稅課稅
    明細表（均影本）等件為證（本院卷第16-18 頁），且為被
    告所不爭，堪認為真正。
四、得心證之理由：本件原告主張其代被告清償銀行債務及手續
    費共48萬7,889 元、因被告之背信等行為支出律師費12萬元
    、又因原告請求被告移轉過戶系爭房地予原告遭拒，致原告
    多支付地價稅額4 萬4,771 元、因被告積欠銀行債務，致無
    法過戶返還予原告，而導致原告受有怠報金及滯納金合計1
    萬7,378 元之損害等情，為被告所否認，並以前詞置辯，是
    本件應審究者為：原告向被告請求代償金額、律師費、地價
    稅金、怠報金、滯納金等款項有無理由？茲分述如下：
  (一)請求代償金額部分：
    按無法律上之原因而受利益，致他人受有損害者，應返還其
    利益，民法第179 條前段定有明文。次按「民法第179 條規
    定之不當得利，凡無法律上之原因，而一方受利益，致他方
    受損害，即可成立，至損益之內容是否相同，及受益人對於
    受損人有無侵權行為，可以不問。被上訴人為上訴人清償債
    務，縱非基於上訴人之委任，上訴人既因被上訴人之為清償
    ，受有債務消滅之利益，上訴人又非有受此利益之法律上原
    因，自不得謂被上訴人無不當得利之返還請求權」，最高法
    院著有28年度上字第1872號、65年度台再字第138 號判例可
    資參照。依上開說明，原告代償被告積欠銀行之債務共48萬
    7,889 元，使被告受有債務消滅之利益，並致原告受有代償
    金額之損害，被告自有依不當得利規定為償還之責。被告雖
    辯稱其本得和銀行協商延展清償期限，且其事實上無力清償
    ，本有依消費者債務清理條例所定更生或清算程序清理債務
    之權利，故並未受有代償利益云云。惟被告是否得延展清償
    期限或適用消費者債務清理條例所定程序均不確定，且被告
    亦未就此舉證以實其說，所辯自不可採，是原告依據不當得
    利之法律關係請求被告償還48萬7,889 元，為有理由。
  (二)請求支出之律師費部分：
    按損害賠償之債，以有損害之發生及有責任原因之事實，並
    二者之間，有相當因果關係為成立要件。我國刑事訴訟採公
    自訴雙軌制，而公訴非採律師強制代理制度，本件原告係請
    求刑事部分之律師費用，然查原告為上開背信案件之被害人
    ，其僅須向偵查機關表示提出告訴之意思，其後由深具法律
    專業素養，並經國家考試及格之檢察官、法官進行偵查及審
    判等工作，未委託律師處理並非不得訴追，是原告並無須聘
    請律師代為處理之必要，故原告捨公訴不為，自行提起自訴
    ，此部分之律師費用，與上開被告之背信行為無相當因果關
    係，且非屬必要之支出，是原告請求被告賠償律師費用12萬
    元，為無理由。
  (三)請求怠報金、滯納金、地價稅金部分：
    因故意或過失，不法侵害他人之權利者，負損害賠償責任。
    故意以背於善良風俗之方法，加損害於他人者亦同。違反保
    護他人之法律，致生損害於他人者，負賠償責任。但能證明
    其行為無過失者，不在此限，民法第184 條定有明文。又損
    害賠償之債，以有損害之發生及有責任原因之事實，並二者
    之間，有相當因果關係為成立要件。故原告所主張損害賠償
    之債，如不合於此項成立要件者，即難謂有損害賠償請求權
    存在。再按所謂相當因果關係，謂無此行為，雖必不生此種
    損害，有此行為，通常即足生此種損害者，為有相當因果關
    係；如無此行為，必不生此種損害，有此行為，通常亦不生
    此種損害者，即為無相當因果關係（最高法院48年臺上字第
    481 號判例、最高法院80年度臺上字第1773號判決、84年度
    臺上字第2439號判決意旨參照）。
  1.地價稅滯納金、契稅怠報金部分：
    原告既為系爭房地之實際所有人，自有繳納地價稅之義務，
    而每年地價稅繳納之期間係屬固定，縱被告尚未移轉系爭房
    地所有權予原告，原告仍得自行至稅捐機關繳納，則其逾期
    未繳納地價稅致遭課罰滯納金，尚難認與被告之背信行為有
    相當因果關係。再者，依契稅條例第16條第1 項、第2 項規
    定，系爭房地之移轉因有糾紛，故其申報契稅之起算日為法
    院判決確定日，而系爭房地雖因銀行假扣押無法移轉，然假
    扣押乃被告積欠銀行債務所致，與被告之背信行為無關，且
    假扣押為銀行為保全債權所為之強制執行程序，亦非被告單
    方所能置喙，再怠報金係稅捐機關依契稅條例之規定課罰之
    結果，自難認與被告之背信行為間有相當因果關係，是原告
    請求被告賠償地價稅滯納金、契稅怠報金1 萬7,378 元，尚
    無理由。
  2.主張多繳之地價稅部分：
    按地價稅之法定繳納義務人為土地所有權人，土地稅法第3
    條第1 項第1 款定有明文。系爭房地乃原告借名登記於被告
    名下，實質上為原告所有，則相關稅捐自應由原告負擔。又
    系爭房屋究係適用一般稅率或自用住宅稅率，係由稅捐稽徵
    機關依原告當時房屋產權、使用之狀況，依據法律自行判斷
    ，非被告所得影響，況原告自承其將系爭房地借名登記於被
    告名下時，並未居住於系爭房屋，戶籍亦未設在系爭房屋內
    ，是原告主張其多繳之地價稅，與被告之背信行為，難認有
    何相當因果關係存在。是原告請求被告賠償多繳之地價稅4
    萬4,771 元，即屬無據。
五、從而，原告依民法第179 條規定，訴請被告給付48萬7,889
    元，及自起訴狀繕本送達翌日即99年3 月5 日起至清償日止
    ，按年息5 ％計算之利息，為有理由，應予准許。逾此部分
    之請求即屬無據，應予駁回。
六、本件所命給付之金額未逾50萬元，就原告勝訴部分，應依職
    權宣告假執行，但被告陳明願供擔保，聲請宣告免為假執行
    ，經核無不合，爰酌定相當擔保金額准許之。至於原告敗訴
    部分，其假執行之聲請已失其依附，應併予駁回。
七、本件判決之基礎已臻明確，兩造其餘攻防方法及訴訟資料經
    本院審酌後，核與判決結果不生影響，無逐一論駁之必要，
    併此敘明。
八、本院依職權定本件訴訟費用額為7,380 元（第一審裁判費7,
    380 元），應由被告負擔70％即5,166 元，餘由原告負擔。
九、訴訟費用負擔之依據：民事訴訟法第79條、第87條第1 項。
中    華    民    國    99    年    4     月    27    日
                  民事第二庭  法  官  藍雅清
以上正本證明與原本無異。
如對本判決上訴，應於判決送達後20日內向本院提出上訴狀。
中    華    民    國    99    年    4     月    29    日
                              書記官  蘇意絜
附表：
1.用自用稅率之地價稅稅額：4,023x4年（94-97年）=16,092元
2.被告（94-97年）應繳之地價稅稅額：20,411+20,226+20,226
  =60,863元
3.60,863-16,092=44,771元

司法院資訊處製作；財團法人民間司法改革基金會備份。
